臺灣士林地方法院刑事判決
111年度金訴字第37號
公  訴  人  臺灣士林地方檢察署檢察官
被      告  黃兪樺


            陳唐正




上列被告因違反洗錢防制法等案件，經檢察官提起公訴（110年
度偵字第21722號），被告於準備程序中，就被訴事實為有罪之
陳述，經告知簡式審判程序意旨，聽取當事人意見後，本院裁定
由受命法官獨任進行簡式審判程序，並判決如下： 
    主  文
黃兪樺犯三人以上共同冒用政府機關及公務員名義詐欺取財罪，
處有期徒刑壹年貳月。
陳唐正犯三人以上共同冒用政府機關及公務員名義詐欺取財罪，
處有期徒刑壹年貳月。
扣案如附表編號1、2所示之物沒收。
    事  實
一、黃兪樺、陳唐正分別自民國109年12月起，陸續加入詐騙集
    團，與陳紹元（另行審結）分別擔任俗稱「車手」、「收水
    」之工作，約定每次收款後陳唐正可得新臺幣（下同）2萬
    元、黃兪樺及陳紹元可得5千至1萬元不等之報酬。其等即與
    該詐騙集團成員共同意圖為自己不法所有，基於三人以上共
    同冒用政府機關及公務員名義詐欺取財與洗錢之犯意聯絡，
    先由該詐騙集團內不詳成員於110年11月16日，向陳文娟佯
    稱係警官及檢察官，告知因陳文娟涉及毒品案件需監管陳文
    娟之金錢等語，使陳文娟陷於錯誤，而依其等指示於同日15
    時10分許，在臺北市○○區○○○路0段000號附近，將現金80萬
    元交予不詳詐騙集團成員轉交上游共犯，而掩飾、隱匿詐欺
    犯罪所得之去向及所在；嗣陳文娟因查覺受騙而報警，該詐
    騙集團又接續前揭犯意施詐，與陳文娟約定於110年11月17
    日13時15分許，在臺北市○○區○○○路0段000號附近，將62萬
    元交付予依黃兪樺指示前來領款之陳紹元，為警當場查獲，
    並循線於同日14時6分許，在臺北市○○區○○○路00號之1前，
    查獲依陳唐正指示前來收取陳紹元所交付贓款之黃兪樺，再
    於同日18時25分許，在新北市三重區疏洪東路2段「亞信自
    助洗車廠」旁，查獲欲收取黃兪樺所交付贓款之陳唐正，並
    扣得如附表所示犯罪所用之手機3支，始悉上情。
二、案經陳文娟訴由臺北市政府警察局南港分局報告臺灣士林地
    方檢察署檢察官偵查起訴。
    理  由
一、被告黃兪樺、陳唐正所犯者為死刑、無期徒刑、最輕本刑為
    3年以上有期徒刑以外之罪，其等於本院準備程序進行中就
    被訴事實為有罪之陳述，經告知簡式審判程序之旨，並聽取
    檢察官、被告2人之意見後，本院合議庭依刑事訴訟法第273
    條之1第1項規定，裁定由受命法官獨任進行簡式審判程序。
    又依刑事訴訟法第273條之2、同法第159條第2項之規定，簡
    式審判程序不適用傳聞法則有關限制證據能力之相關規定，
    合先敘明。
二、本案事實之認定：
（一）上開事實，業據被告黃兪樺、陳唐正於本院審理時坦承不
      諱（見本院卷第98頁），且據告訴人陳文娟於警詢中指訴
      歷歷（見臺灣士林地方檢察署110年度偵字第21722號卷，
      下稱偵卷，第185至191、193至196頁），並有共同被告陳
      紹元於警詢、偵查中之陳述在卷可佐（見偵卷第19至22、
      23至29、271至273頁），且有告訴人與詐騙集團之通訊軟
      體對話紀錄（見偵卷第201至204、207至210頁）、黃兪樺
      、陳唐正、共同被告陳紹元3人手機通訊軟體對話紀錄（
      見偵卷第57至59、97至110、147至151頁）、黃兪樺、陳
      唐正於110年11月17日通話語音譯文（見偵卷第173至179
      頁）、監視器及查獲過程側錄翻拍畫面（見偵卷第153至1
      72頁）、臺北市政府警察局南港分局110年11月17日搜索
      扣押筆錄、扣押物品目錄表（見偵卷第43至47、89至93、
      137至141頁）附卷足憑，另有如附表所示手機3支扣案，
      足認被告2人前開任意性自白確與事實相符，應可採信。
（二）按共同正犯，係共同實行犯罪行為之人，在共同意思範圍
      內，各自分擔犯罪行為之一部，相互利用他人之行為，以
      達其犯罪之目的，其成立不以全體均參與實行犯罪構成要
      件之行為為要件。共同正犯之意思聯絡，不以數人間直接
      發生者為限，間接之聯絡者，亦包括在內，復不限於事前
      有所謀議，僅於行為當時有共同犯意之聯絡，於行為當時
      ，基於相互之認識，不論明示通謀或相互間默示合致，以
      共同犯罪之意思參與，均屬之；而行為分擔，亦不以每一
      階段皆有參與為必要，倘具有相互利用其行為之合同意思
      所為，仍應負共同正犯之責，蓋共同正犯，於合同意思範
      圍內，組成一共犯團體，團體中任何一人之行為，均為共
      犯團體之行為，他共犯均須負共同責任，初無分別何一行
      為係何一共犯所實行之必要（最高法院77年台上字第2135
      號、73年台上字第1886號、46年台上字第1304號及34年上
      字第862號判決先例要旨可資參照）。經查，本案詐欺集
      團之犯罪型態，包含招攬人員擔任車手、利用撥打電話對
      被害人施以詐術、車手收取款項後再交由集團上游成員分
      配贓款等階段，且為避免被害人發覺受騙報警，多在被害
      人因誤信受騙而交付財物後，迅速指派集團底層成員出面
      收取財物，要屬亟為仰賴時效且需多人縝密分工方能完成
      之犯罪；而被告2人熟知該等運作方式，並於110年11月16
      日至17日間，共同尋找、聯繫、指示車手陳紹元前往取款
      等節，業據其等供承在卷（見本院卷第87、89頁），縱因
      110年11月16日未能找到陳紹元致該詐騙集團推由某成員
      出面收取款項、轉交上游共犯而未參與全部犯罪過程，亦
      未與該集團所屬其他成員有直接之犯意聯絡，惟其等上開
      所為乃該詐騙集團於2日內接續詐得被害人財物之全部犯
      罪計劃中之一部行為，核屬犯罪計畫中不可或缺之重要環
      節，自均應就共同意思範圍內之全部行為負責；而依被告
      2人所述，可知其等就負責車手、收水之人數已達三人以
      上乙情知之甚詳，自應就其所知範圍負三人以上共同詐欺
      及洗錢罪責。
（三）本案事證明確，被告2人犯行均堪認定，應予依法論罪科
      刑。
三、論罪科刑：
（一）過去實務認為，行為人對犯特定犯罪所得之財物或利益作
      直接使用或消費之處分行為，或僅將自己犯罪所得財物交
      予其他共同正犯，祇屬犯罪後處分贓物之行為，非洗錢防
      制法所規範之洗錢行為，惟依洗錢防制法之新法規定，倘
      行為人意圖掩飾或隱匿特定犯罪所得來源，而將特定犯罪
      所得直接消費處分，甚或交予其他共同正犯，而由共同正
      犯以虛假交易外觀掩飾不法金流移動，即難認單純犯罪後
      處分贓物之行為，應仍構成洗錢防制法第2條第1或2款之
      洗錢行為（最高法院108年度台上字第1744號判決意旨參
      照）。本案被告2人及其他詐騙集團成員對告訴人構成刑
      法第339條之4第1項第1、2款加重詐欺罪，為最輕本刑6月
      以上有期徒刑之罪，屬洗錢防制法第3條第1款所稱特定犯
      罪，而其等將所領取告訴人遭詐欺之款項，交付移轉予不
      詳上游成員，已掩飾、隱匿該特定犯罪所得之去向及所在
      ，揆諸上開說明，自非單純犯罪後處分贓物之不罰後行為
      ，該當洗錢防制法第2條第2款所指之洗錢行為無訛。
（二）核被告2人所為，均係犯刑法第339條之4第1項第1款、第2
      款三人以上共同冒用政府機關及公務員名義詐欺取財及洗
      錢防制法第14條第1項、同法第2條第2款洗錢罪。被告2人
      與陳紹元等詐騙集團成員在110年11月16日至17日間對告
      訴人所為詐欺之數行為，係於密切接近之時地實施，侵害
      同一法益，各行為之獨立性極為薄弱，依一般社會健全觀
      念，在時間差距上，難以強行分開，在刑法評價上，以視
      為數個舉動之接續施行，合為包括之一行為予以評價，較
      為合理，應論以接續犯一罪。
（三）被告2人與陳紹元及其他詐騙集團所屬成員間，就加重詐
      欺取財及洗錢等犯行，均係基於自己犯罪之意共同參與該
      組織之分工，各自分擔犯罪構成要件行為之一部，相互利
      用他人之行為，以達犯罪之目的，屬遂行前開犯行不可或
      缺之重要組成，縱被告無法確知其他成員之分工，或與其
      他成員無直接聯絡，均無礙於共同正犯之成立，其等間有
      犯意聯絡及行為分擔，均應依刑法第28條規定論以共同正
      犯。　　　　　　
（四）被告2人所犯上開各罪，係在同一犯罪決意及計畫下所為
      行為，雖然時、地，在自然意義上並非完全一致，然仍有
      部分合致，且犯罪目的單一，依一般社會通念，認應評價
      為一行為方符合刑罰公平原則，屬一行為觸犯數罪名之想
      像競合犯，應依刑法第55條之規定，從一重之三人以上共
      同詐欺取財罪處斷。
（五）按犯前2條之罪，在偵查或審判中自白者，減輕其刑，洗
      錢防制法第16條第2項定有明文。又按想像競合犯之處斷
      刑，本質上係「刑之合併」，其所謂從一重處斷，乃將想
      像競合犯組成之評價上數罪，合併為科刑一罪，其所對應
      之刑罰，亦合併其評價上數罪之數法定刑，而為一個處斷
      刑。易言之，想像競合犯侵害數法益者皆成立犯罪，論罪
      時必須輕、重罪併舉論述，同時宣告所犯各罪名，包括各
      罪有無加重、減免其刑之情形，亦應說明論列，量刑時併
      衡酌輕罪部分量刑事由，評價始為充足，然後依刑法第55
      條前段規定「從一重處斷」，非謂對於其餘各罪可置而不
      論。因此，法院決定處斷刑時，雖以其中最重罪名之法定
      刑，做為裁量之準據，惟於裁量其輕重時，仍應將輕罪合
      併評價在內（最高法院108 年度台上字第4405、4408號判
      決意旨參照）。查被告2人均於本院審理中自白其掩飾、
      隱匿犯罪所得去向及所在之洗錢行為，已如前述，原應就
      其等所犯一般洗錢罪，依洗錢防制法第16條第2項減輕其
      刑，惟其所犯一般洗錢罪屬想像競合犯其中之輕罪，本案
      犯行係從重論以三人以上共同冒用政府機關及公務員名義
      詐欺取財罪，是就此部分想像競合輕罪得減輕部分，依上
      開說明，僅由本院於後述依刑法第57條量刑時一併衡酌該
      部分減輕其刑事由。
（六）按加重詐欺罪，係侵害個人財產法益之犯罪，其罪數之計
      算，核與參與犯罪組織罪之侵害社會法益有所不同，審酌
      現今詐欺集團之成員皆係為欺罔他人，騙取財物，方參與
      以詐術為目的之犯罪組織。倘若行為人於參與詐欺犯罪組
      織之行為繼續中，先後多次為加重詐欺之行為，因參與犯
      罪組織罪為繼續犯，犯罪一直繼續進行，直至犯罪組織解
      散，或其脫離犯罪組織時，其犯行始行終結。故該參與犯
      罪組織與其後之多次加重詐欺之行為皆有所重合，然因行
      為人僅為一參與犯罪組織行為，侵害一社會法益，屬單純
      一罪，應僅就「該案中」與參與犯罪組織罪時間較為密切
      之首次加重詐欺犯行論以參與犯罪組織罪及加重詐欺罪之
      想像競合犯，而其他之加重詐欺犯行，祗需單獨論罪科刑
      即可，無需再另論以參與犯罪組織罪，以避免重複評價。
      是如行為人於參與同一詐欺集團之多次加重詐欺行為，因
      部分犯行發覺在後或偵查階段之先後不同，肇致起訴後分
      由不同之法官審理，為裨益法院審理範圍明確、便於事實
      認定，即應以數案中「最先繫屬於法院之案件」為準，以
      「該案件」中之「首次」加重詐欺犯行與參與犯罪組織罪
      論以想像競合。縱該首次犯行非屬事實上之首次，亦因參
      與犯罪組織之繼續行為，已為該案中之首次犯行所包攝，
      該參與犯罪組織行為之評價已獲滿足，自不再重複於他次
      詐欺犯行中再次論罪，俾免於過度評價及悖於一 事不再
      理原則。至於「另案」起訴之他次加重詐欺犯行，縱屬事
      實上之首次犯行，仍需單獨論以加重詐欺罪，以彰顯刑 
      法對不同被害人財產保護之完整性，避免評價不足（最高
      法院109年度台上字第3945號判決意旨參照）。查被告陳
      唐正因參與詐欺集團詐騙另案被害人劉英瑞之案件，經臺
      灣臺北地方檢察署檢察官起訴涉犯組織犯罪防制條例第3
      條第1項後段參與犯罪組織、刑法第339條之4第1項第2款
      三人以上共同詐欺取財、洗錢防制法第14條第1項洗錢等
      罪嫌，嗣經臺灣臺北地方法院以110年度訴字第419號判決
      有期徒刑1年6月、緩刑3年，於110年9月27日確定，而被
      告黃兪樺因參與詐欺集團詐騙另案被害人邸玉萁之案件，
      經臺灣臺北地方檢察署檢察官起訴涉犯刑法第216條、第2
      11條行使偽造公文書、刑法第339條之4第1項第1款、第2
      款三人以上共同冒用公務員名義犯詐欺取財等罪嫌，於11
      0年4月21日繫屬於臺灣臺北地方法院，有其等之臺灣高等
      法院被告前案紀錄表、起訴書、判決書存卷可查，且據陳
      唐正自承為同一詐騙集團等情不諱（見本院卷第87至88頁
      ），上開犯行雖距本案犯行已有數月，然犯罪模式相牟，
      被告2人復未主動表示脫離該集團之意思，自應認同屬參
      與同一犯罪組織繼續行為之一部，揆諸前開說明，被告2
      人所犯另案顯然於本案繫屬本院前已判決確定或繫屬於其
      他法院，本案（於111年1月18日繫屬）自非最先繫屬於法
      院之案件，且檢察官於本案中，亦未起訴被告2人參與犯
      罪組織罪，故無再就本案加重詐欺犯行與參與犯罪組織論
      以想像競合之必要，附此敘明。
（七）爰以行為人之責任為基礎，審酌被告2人正值青年，竟不
      思以正當途徑獲取財物，更無視政府一再宣誓掃蕩詐騙犯
      罪之決心及法規禁令，加入詐騙集團擔任收水之工作，與
      其他詐騙集團成員利用一般民眾欠缺法律專業知識，共同
      遂行詐騙行為，牟取不法報酬，又參與將不法所得層轉上
      游共犯，掩飾、隱匿不法所得去向及所在之洗錢犯行，所
      為罔顧法令及他人權益，助長詐騙歪風，紊亂社會經濟秩
      序，並造成告訴人財產損害非微，實屬不該，惟念其等犯
      後坦認犯行之態度，兼衡其等迄未能與告訴人達成和解之
      情，及其等之素行、參與犯罪之程度、手段、分工，暨其
      自承之智識程度、家庭、生活、經濟狀況（見本院卷第10
      2頁）等一切情狀，分別量處如主文第1、2項所示之刑。
四、沒收部分：
（一）扣案如附表編號1、2所示之手機，為被告2人所有供聯繫
      共犯之用，業據其供承在卷（見本院卷第99頁），為供犯
      罪所用之物，爰依刑法第38條第2項前段規定宣告沒收。
（二）按犯洗錢防制法第14條之罪，其所移轉、變更、掩飾、隱
      匿、收受、取得、持有、使用之財物或財產上利益，沒收
      之，洗錢防制法第18條第1項前段定有明文。關於犯罪行
      為人犯洗錢防制法第14條之罪，其所掩飾、隱匿之財物本
      身僅為洗錢之標的，難認係供洗錢所用之物，故洗錢行為
      之標的除非屬於前置犯罪之不法所得，而得於前置犯罪中
      予以沒收者外，既非本案洗錢犯罪之工具及產物，亦非洗
      錢犯罪所得，尤非違禁物，尚無從依刑法沒收規定予以宣
      告沒收，自應依上開第18條第1項前段規定予以宣告沒收
      。且此規定係採義務沒收主義，祇要合於前述規定，法院
      即應為相關沒收之諭知，然該洗錢行為之標的是否限於行
      為人者始得宣告沒收，法無明文，是從有利於被告之認定
      ，倘法條並未規定「不問屬於犯罪行為人與否均沒收」時
      ，自仍以屬於被告所有者為限，始應予沒收。查本案由不
      詳詐騙集團共犯轉交予上游成員之現金80萬元，固為洗錢
      之標的，然非被告2人所有，其等亦無事實上之處分權限
      ，依據上開說明，自無從依洗錢防制法第18條第1項前段
      規定宣告沒收或追徵。　　　　　
據上論斷，應依刑事訴訟法第273條之1第1項、第299條第1項前
段，洗錢防制法第2條第2款、第14條第1項、第16條第2項，刑法
第11條、第28條、第339條之4第1項第1款、第2款、第55條、第3
8條第2項前段，刑法施行法第1條之1第1項，判決如主文。
本案經檢察官吳宇青提起公訴，檢察官薛雯文到庭執行職務。
中　　華　　民　　國　　111 　年　　3 　　月　　16　　日
                  刑事第八庭法  官  張毓軒
以上正本證明與原本無異。
如不服本判決應於收受判決後20日內向本院提出上訴書狀，並應
敘述具體理由；其未敘述上訴之理由者，應於上訴期間屆滿後20
日內向本院補提理由書（均須按他造當事人之人數附繕本），切
勿逕送上級法院。因疫情而遲誤不變期間，得向法院聲請回復原
狀。
                            書記官  方怡雯
中　　華　　民　　國　　111 　年　　3 　　月　　16　　日
附錄本案論罪科刑法條：
中華民國刑法第339條之4（加重詐欺取財罪）
犯第339 條詐欺罪而有下列情形之一者，處1 年以上7 年以下有
期徒刑，得併科1 百萬元以下罰金：
一、冒用政府機關或公務員名義犯之。
二、三人以上共同犯之。
三、以廣播電視、電子通訊、網際網路或其他媒體等傳播工具，
    對公眾散布而犯之。
前項之未遂犯罰之。
洗錢防制法第2條
本法所稱洗錢，指下列行為：
一、意圖掩飾或隱匿特定犯罪所得來源，或使他人逃避刑事追訴
    ，而移轉或變更特定犯罪所得。
二、掩飾或隱匿特定犯罪所得之本質、來源、去向、所在、所有
    權、處分權或其他權益者。
三、收受、持有或使用他人之特定犯罪所得。
洗錢防制法第14條
有第二條各款所列洗錢行為者，處 7 年以下有期徒刑，併科新
臺幣 5 百萬元以下罰金。
前項之未遂犯罰之。
前二項情形，不得科以超過其特定犯罪所定最重本刑之刑。

附表：
編號 扣案物 所有人  1 蘋果牌IPHONE 13 Pro手機1支（含門號0000000000號SIM卡1張；IMEI：000000000000000、000000000000000） 黃兪樺  2 蘋果牌IPHONE 13手機1支（含門號0000000000號SIM卡1張；IMEI：000000000000000、000000000000000） 陳唐正  3 蘋果牌IPHONE XR手機1支（含門號0000000000號SIM卡1張；IMEI：000000000000000、000000000000000） 陳紹元